臺灣高等法院刑事判決
109年度上訴字第3253號
上  訴  人  
即  被  告  劉大川



選任辯護人  余忠益律師
上列上訴人因詐欺案件，不服臺灣新北地方法院109年度審訴字
第498號，中華民國109年5月21日第一審判決（起訴案號：臺灣
新北地方檢察署109年度偵字第3062號），提起上訴，本院判決
如下：
    主  文
原判決撤銷。
劉大川犯附表一所示之三人以上共同詐欺取財罪，共肆罪，各處
有期徒刑陸月。應執行有期徒刑壹年。
    事  實
一、劉大川於民國104年3月間某日，透過報紙徵才廣告，加入由
    真實姓名、年籍均不詳、綽號「鐘哥」、「爵士」等成年人
    所組成之詐騙集團，而與「鐘哥」、「爵士」所屬詐騙集團
    成員，共同基於3人以上詐欺取財之犯意聯絡，由劉大川自
    加入後起至同年4月30日間擔任詐騙集團「收簿手」工作，
    每領取1件包裹，可獲取報酬新臺幣（下同）1千元，並使用
    其所有門號0000000000號手機（IMEI：000000000000000號
    ，另案已執行沒收完畢）及通訊軟體LINE與「鐘哥」聯繫，
    且依其指示，於104年3月28日下午4時15分許，至新北市蘆
    洲區集賢路集賢商業旅店，向吳昌賢（所涉幫助詐欺犯行，
    業經原審法院以105年度審簡字第518號判決判處拘役55日確
    定）收取內含台新國際商業銀行三重分行帳號000000000000
    00號帳戶（戶名：吳昌謀【吳昌賢之兄，不知情】，下稱吳
    昌謀帳戶）提款卡之包裹後，放置於臺北車站地下1樓置物
    櫃內，嗣回報該存放包裹之置物櫃密碼，並取走預先置於置
    物櫃中之酬勞1千元（另案已執行沒收完畢），再由「鐘哥
    」、「爵士」指示詐騙集團成員前往置物櫃收取包裹內之提
    款卡，並分別於附表一編號1至4所示之時間，以各該方式，
    對黃文泓、林昱廷、蔡文婕、溫曉慧施用詐術，致黃文泓等
    4人陷於錯誤後，匯款至吳昌謀帳戶內，旋由詐騙集團成員
    將款項提領一空，該4人其後始知受騙，並報警處理，經警
    循線查得上情。
二、案經臺灣新北地方檢察署檢察官自動檢舉簽分偵查起訴（原
    起訴書附表編號4被害人唐佳淳部分，業經原審判決免訴確
    定）。
    理  由
一、證據能力：
　　本件認定事實所引用之卷證資料（包含人證、書證，詳下述
    及者），並無證據證明係公務員違背法定程序所取得，與本
    案亦有自然之關連性，公訴人、被告劉大川及其辯護人迄至
    本案言詞辯論終結，均不爭執該等卷證之證據能力或曾提出
    關於證據能力之聲明異議，本院認引為證據為適當，是依刑
    事訴訟法第159條之5等規定，下述認定事實所引用之證據方
    法均有證據能力。
二、認定事實：
　　上開犯罪事實，業據被告於偵訊、原審及本院審理時均坦承
    不諱（見他6256卷第49、50頁、原審卷第68、75頁、本院卷
    第114、115、162頁筆錄），核與偵查中同案被告吳昌賢於
    警詢及偵訊時之證述、證人吳昌謀於警詢中之證述、證人即
    附表一所示之告訴人或被害人共4人於警詢中之證述相符，
    並有如附表二所示書證在卷可稽，且有本院另案105年度上
    訴字第1474號確定判決存卷可查（見本院卷第57至73頁；該
    案即被告因本件收包裹行為，另有5名與本案不同之被害人
    遭同一詐騙集團詐騙而匯款至吳昌謀帳戶，被告被訴各加重
    詐欺罪定應執行有期徒刑4年確定，被告入監執行後，於108
    年8月16日獲假釋出監），足認被告自白與事實相符，堪以
    採信屬實，是本案事證明確，被告所為各該犯行，均堪認定
    ，均應依法論科。
三、論罪：
  ㈠核被告就附表一編號1至4所為，均係犯刑法第339條之4第1項
    第2款之三人以上共同犯詐欺取財罪，共4罪（其行為時尚無
    涉嗣後修正之組織犯罪條例及洗錢防制法相關之罪）。
  ㈡被告與「鐘哥」、「爵士」及所屬詐騙集團成員間就上開各
    罪，均有犯意聯絡及行為分擔，均為共同正犯。
  ㈢被告及所屬詐騙集團成員對附表一所示黃文泓等4人所為之詐
    欺取財犯行，各係侵害不同詐欺被害人之財產法益，且係各
    對不同被害人施以詐術，犯意各別、行為獨立可分，是雖被
    告僅有一收包裹之行為，但基於共同正犯之法理，自應就不
    同被害人匯款至吳昌謀帳戶之犯行，與其他詐騙集團成員共
    負其責，而應就附表一之4罪分論併罰之。
  ㈣查被告就附表一編號1至4所為，均係犯刑法第339條之4第1項
    第2款之罪，其法定最輕本刑為1年以上有期徒刑，刑度不可
    謂不重，惟考量被告僅係擔任俗稱「收簿手」工作，聽命於
    其他集團成員指示領取裝有提款卡之包裹，與上層策畫者及
    實際實行詐術者相比，惡性較輕，於本案僅分得1次性之1千
    元之報酬，所得與各該被害人遭詐騙而該集團得手之金額明
    顯不成比例，被告犯後亦均坦承犯行、深表悔意，且業與能
    聯絡得上之附表一編號1至3所示被害人達成和解，並均已給
    付完畢（詳附表），此有各該調解筆錄、匯款單、銀行收款
    存根及本院公務電話紀錄在卷可查（見本院卷第39至41、89
    、133至135頁；附表一編號4之告訴人，因其非本國人民，
    且業於107年8月27日出境未回無法聯絡，見本院卷第95頁入
    出境查詢結果），堪認被告已盡力彌補各被害人之損失，若
    仍逕行科以該罪之法定最輕本刑1年以上有期徒刑，實有情
    輕法重之憾，難謂符合罪刑相當性及比例原則，爰依刑法第
    59條規定，就被告所犯4罪均減輕其刑。
四、撤銷改判之理由：
　㈠原審同本院前揭有罪之認定，以被告所犯事證明確，予以論
    罪科刑，固非無見，然而，原審於論罪科刑部分，以被告犯
    後與告訴人林昱廷達成和解為由，僅就附表一編號2之加重
    詐欺罪酌減其刑，卻未對同樣於原審即已達成和解且被害金
    額更低之附表一編號3所示加重詐欺罪酌減其刑，理由已互
    相矛盾，且原審既已斟酌被告擔任收簿手，惡性較輕、實際
    分得不法利益亦屬有限，此一衡量是否酌減之客觀事實，就
    被告附表一編號1、4所犯並無不同，編號1、4之被害金額亦
    未高於編號2，原審未交代不予酌減之特殊原因，同樣有理
    由不備之違誤，是原審就被告附表一所犯4罪予以酌減與否
    之裁量已非允當；此外，原審於量刑時謂「被告業與1名被
    害人達成和解」，然實為業與2名被害人達成和解（附表一
    編號2、3），量刑基礎事實有誤；再者，原審於犯罪所得沒
    收部分謂「被告雖與告訴人林昱廷以4,000元和解，惟尚未
    實際履行賠償」，實則，以4,000元和解之告訴人為蔡文婕
    ，且被告已匯款給付完畢，此部分原審之所以認定仍應沒收
    、追徵犯罪所得1千元之前提，亦非正確；另外，被告於本
    院業已另就附表一編號1之被害人黃文泓之損失予以彌補，
    此一對被告有利之量刑基礎事實改變，原審未及審酌，而包
    含被告為警扣得之犯案用手機、犯罪所得1千元均已由另案
    執行沒收完畢（見本院調得之另案執行卷），則原審未予查
    明，重複於本案沒收同一筆犯罪所得1千元，同樣於法不合
    。從而，基於罪刑不可分原則，原判決關於罪刑及犯罪所得
    之沒收既有前述多項違誤，被告上訴請求基於和解事實從輕
    量刑，為有理由，自應由本院就原判決全部撤銷改判。
　㈡爰審酌被告不思以正途獲取財物，竟為圖一己私利，加入詐
    騙集團擔任「收簿手」，參與集團詐騙行為，惟念被告犯後
    始終坦承犯行、多次表達悔意，態度良好，且業與附表一編
    號1至3所示之被害人達成和解，並均已給付完畢，相當程度
    足以彌補其之所為及各該被害人之損失，兼衡被告高職畢業
    之智識程度、另案執行假釋出獄後現於新竹貨運擔任理貨員
    之工作狀況，暨被告之犯罪動機、目的、手段、被害金額多
    寡、被告不法所得極低、參與程度為輕等一切情狀，各量處
    如主文第2項所示之刑，並定應執行刑如主文第2項所示。
　㈢本案無庸諭知沒收：
　　查被告於本案所獲得之「收簿」報酬1千元，屬於被告之犯
    罪所得，原應依刑法第38條之1第1項前段沒收之，然此部分
    業經本院另案判決諭知沒收，並已執行完畢，有臺灣新北地
    方檢察署106年度執沒字第4776號執行卷為憑，被告既已繳
    回此部分之犯罪所得，自無庸於本案再諭知沒收。
據上論斷，應依刑事訴訟法第369條第1項前段、第364條、第299
條第1項前段，刑法第28條、第339條之4第1項第2款、第59條、
第51條第5款，刑法施行法第1條之1第1項，判決如主文。
本案經檢察官鄧媛提起公訴，檢察官羅建勛到庭執行職務。
中　　華　　民　　國　　109 　年　　11　　月　　24　　日
                    刑事第八庭  審判長法　官  陳世宗
                                      法　官  周明鴻
                                      法　官  吳勇毅
以上正本證明與原本無異。
如不服本判決，應於收受送達後20日內向本院提出上訴書狀，其
未敘述上訴之理由者並得於提起上訴後20日內向本院補提理由書
（均須按他造當事人之人數附繕本）「切勿逕送上級法院」。
                                      書記官  許家慧
中　　華　　民　　國　　109 　年　　11　　月　　25　　日
附錄本案論罪科刑法條全文：
中華民國刑法第339條之4
犯第339條詐欺罪而有下列情形之一者，處1年以上7年以下有期
徒刑，得併科1百萬元以下罰金：
一、冒用政府機關或公務員名義犯之。
二、三人以上共同犯之。
三、以廣播電視、電子通訊、網際網路或其他媒體等傳播工具，
    對公眾散布而犯之。
前項之未遂犯罰之。

附表一：
編號 被害人 詐騙時間、方式 匯款【時間/匯入帳號/金額（新臺幣）】 原判決主文 1 被害人黃文泓 於104年3月30日19時13分許，由不詳詐騙集團成員假冒露天拍賣網站網路管理員，以電話向黃文泓佯稱：因之前購買商品尚有12件未取消，將成為分期約定轉帳，會重複扣款，須依指示操作取消扣款等語，致黃文泓陷於錯誤，依指示以自動櫃員機匯款。 104年3月30日19時55分許 劉大川犯三人以上共同詐欺取財罪，處有期徒刑壹年。    吳昌謀帳戶     金額：2萬9,988元 （於本院審理期間匯款3萬元，被害人表示對本案沒有意見）  2 告訴人林昱廷 於104年3月30日18時許，由不詳詐騙集團成員假冒吉甲地拍賣網站人員，以電話向佯稱：因之前購買商品誤購成12筆，須依指示操作取消等語，致林昱廷陷於錯誤，依指示以自動櫃員機匯款。 104年3月30日20時17分許 劉大川犯三人以上共同詐欺取財罪，處有期徒刑柒月。    吳昌謀帳戶     金額：2萬9,987元 （於原審以2萬元和解並當場給付完畢）  3 告訴人蔡文婕 於104年3月30日20時19分許，由不詳詐騙集團成員於露天拍賣網站張貼不實販售智慧型手機訊息，致蔡文婕陷於錯誤，至自動櫃員機匯款。 104年3月30日20時19分許 劉大川犯三人以上共同詐欺取財罪，處有期徒刑壹年。    吳昌謀帳戶     金額：4,000元 （於原審以4千元和解並已於原審宣判前匯款給付完畢）  4 告訴人溫曉慧 於104年3月30日21時19分許，由不詳詐騙集團成員於露天拍賣網站張貼不實販售智慧型手機訊息，致溫曉慧陷於錯誤，至自動櫃員機匯款。 104年3月30日21時25分許 劉大川犯三人以上共同詐欺取財罪，處有期徒刑壹年。    吳昌謀帳戶     金額：1萬5,000元 （出境未回無法聯絡）  
附表二：
編號 被害人報案資料之證據名稱 卷證出處 備註 1 內政部警政署反詐騙案件紀錄表、受理詐騙帳戶通報警示簡便格式表、跨行交易歷史記錄查詢-本國交易、郵局存摺內頁明細影本 偵13621卷第34、40、43、44頁 附表一編號1犯罪事實 2 內政部警政署反詐騙案件紀錄表、受理詐騙帳戶通報警示簡便格式表、郵政自動櫃員機交易明細表 偵13621卷第54、55、52頁 附表一編號2犯罪事實 3 內政部警政署反詐騙案件紀錄表、受理詐騙帳戶通報警示簡便格式表、郵政自動櫃員機交易明細表 偵13621卷第61、63、62頁 附表一編號3犯罪事實 4 內政部警政署反詐騙案件紀錄表、受理詐騙帳戶通報警示簡便格式表、告訴人溫曉慧之郵局存摺內頁明細影本 偵13621卷第75頁背面、第75頁、77頁 附表一編號4犯罪事實